【裁判字號】    92,自,194
【裁判日期】    921203
【裁判案由】    侵占等
【裁判全文】
臺灣臺南地方法院刑事裁定                          九十二年度自字第一九四號
    自  訴  人  乙  ○  ○
    被      告  甲  ○  ○
    被      告  丙  ○  ○
右列被告因損害債權案件，經自訴人提起自訴，本院裁定如左：
    主  文
自訴駁回。
    理  由
一、自訴意旨略以：緣被告甲○○及丙○○於民國八十九年至九十年間與自訴人發生
    債務官司，涉嫌開設地下錢莊詐欺時，在戶籍上係登記為夫妻，並利用自訴人向
    其夫妻借用新臺幣（下同）六萬元周轉之際，設計利用本票反向自訴人借款五萬
    元。該本票屆時不獲兌現，被告一再欺瞞閃躲，經自訴人向臺灣臺南地方法院檢
    察署告訴被告詐欺後，經檢察官以此乃民事借貸關係為不起訴處分。惟自訴人依
    強制執行法規定聲請執行時，卻於承辦書記官奉法官命令前往被告等位於臺南市
    ○○街二五三號住處時，竟全戶躲開，書記官打電話給被告丙○○後，其竟不回
    來開門，蓄意逃避執行，經法院數度函請被告前來報告可供執行財產，被告亦不
    出庭，並暗中將甲○○身分由戶長改為非戶長，甚至辦理假離婚，以隱匿其共有
    財產，是被告上開行為顯係犯刑法第三百五十六條之損害債權罪嫌云云【至於自
    訴人自訴被告甲○○、丙○○涉犯刑法第三百三十五條第一項、第三百三十六條
    第二項之普通侵占及業務侵占罪嫌部分，另行審結】。
二、按法院或受命法官於自訴案件第一次審判期日前訊問及調查結果，如認為案件有
    刑事訴訟法第二百五十二條至第二百五十四條之情形者，得以裁定駁回自訴，同
    法第三百二十六條第三項定有明文。另按刑法第三百五十六條之損害債權罪，係
    以債務人於將受強制執行之際，意圖損害債權人之債權，而毀壞、處分或隱匿其
    財產為要件。其犯罪主體須為將受強制執行之債務人，而所謂「債務人」，須依
    強制執行名義負有債務之人，換言之，依強制執行法取得執行名義之債權人的相
    對債務人，始足當之；且此所謂「於將受強制執行之際」，係指債權人對債務人
    之債權取得執行名義後，強制執行程序未終結前之期間而言，若在債權人未取得
    執行名義之前，或在強制執行程序終結後，縱令債務人有本條之行為，亦不得以
    本罪論處，有最高法院八十六年度臺非字第三二七號、九十年度臺非字第七一號
    刑事判決要旨參照。
三、經查：
  (一)查本件債權人乙○○因系爭本票事件，業經本院於九十年四月十六日裁定准許自
    訴人對系爭本票准許強制執行，債權人乙○○取得執行名義後，即以被告甲○○
    為債務人，就被告甲○○之財產聲請強制執行，有該民事裁定及確定證明書、乙○○之聲請強制執行狀附卷可稽（見本院九十年度執字第一六四三三號執行卷第
    一頁至第六頁），因此上開強制執行事件之相對債務人僅有被告甲○○一人。被
    告丙○○既非刑法第三百五十六條所指之債務人，是自訴人自訴被告丙○○涉有
    前開損害債權罪嫌，即不合該條罪之要件。
  (二)自訴人聲請系爭強制執行事件之日為九十年八月十日，而被告甲○○、丙○○則
    於同年月八月二十九日辦理離婚登記完畢，其中離婚協議書就夫妻財產之分割約
    定：「各人名下財產，歸各人所有，各人所負之債務，各自負責償還，與對方完
    全無關，男、女雙方均無異議。」有臺南市南區戶政事務所九十二年九月二十四
    日函覆本院之離婚登記資料影本在卷可稽（見本院卷第二八、二九頁）。被告甲○○當時名下並無任何財產，而被告丙○○則有臺南市○○街二五三號房屋一棟
    （地號為臺南市○區○○段二二九—二六號）、車號四三一○—ＧＪ號自用小客
    車一部，有財產歸戶資料查詢單二份在卷可憑（見本院卷第三十、三一、三三、
    三四頁）；其中房屋部分乃被告丙○○於七十八年二月二十七日取得所有權並辦
    理移轉登記完畢，而自用小客車部分則為被告丙○○於八十五年一月二十日所買
    受，有臺南市東南地政事務所九十二年十月十三日函覆本院之舊土地、建物登記
    謄本一份（見本院卷第五十頁至第五十七頁）、交通部公路總局嘉義區監理所臺
    南監理站九十二年十月二日函覆本院之異動歷史查詢單、歷次異動登記書影本（
    見本院卷第四十頁至第四十八頁）在卷可考。因此，被告甲○○、丙○○縱於自
    訴人聲請強制執行之後始行離婚，惟被告甲○○名下並無任何財產於離婚時移轉
    予被告丙○○，而被告丙○○取得上開房屋及車輛之所有權時點，亦在自訴人未
    取得執行名義之前所發生，據此尚難認定被告甲○○有以辦理假離婚之方式，隱
    匿其個人財產之情事。至於自訴人聲請傳喚證人魏姝玨、張忠信、被告甲○○、
    丙○○到庭部分，查上開二名證人所欲證明事項，尚與本條損害債權罪嫌之構成
    要件無關；而法院審理自訴案件，非有必要，不得先行傳訊被告，乃刑事訴訟法
    第三百二十六條第二項所明定，本院經審酌後，認為並無傳喚上開證人及被告到
    庭之必要，併此敘明。
四、綜上所述，依自訴意旨所指事證之調查結果，本件被告丙○○並非刑法第三百五
    十六條所指之債務人，被告甲○○部分則不足以證明確有刑法第三百五十六條損
    害債權之犯行，本件被告二人之犯罪嫌疑即有不足，依照前揭說明，本件自訴應
    予駁回。
據上論斷，應依刑事訴訟法第三百二十六條第三項、第二百五十二條第十款，裁定如
主文。
中      華      民      國      九十二      年    十二    月     三     日
                              臺灣臺南地方法院刑事第一庭
                                  審判長  法  官  侯明正
                                          法  官  柯顯欽
                                          法  官  李東柏
右正本證明與原本無異。
如不服本裁定，應於裁定送達後五日內向本院提出抗告狀( 應附繕本 )。
                                          書記官  李國敬
中      華      民      國      九十二      年    十二    月     八     日


司法院資訊處製作；財團法人民間司法改革基金會備份。
